臺灣高等法院民事判決　　九十一年度上國字第二號
　　上　訴　人　甲○○
　　法定代理人　周胤德
　　法定代理人　莊明堅
　　參　加　人　益聖營造股份有限公司
　　法定代理人　邱鳳亭
右當事人間國家賠償事件，兩造分別對於中華民國九十年九月十九日臺灣桃園地方法
院八十九年度國字第一○號第一審判決提起上訴，本院判決如左：
    主    文
原判決關於駁回上訴人甲○○後開第二項之訴部分，既命甲○○負擔訴訟費用 (除確
定部分外)之裁判均廢棄。
上訴人交通部公路總局第一區養護工程處應再給付上訴人甲○○新台幣貳拾肆萬肆仟
伍佰陸拾伍元及自民國八十九年九月八日起至清償日止，按週年利率百分之五計算之
利息。
甲○○其餘之上訴駁回。
交通部公路總局第一區養護工程處之上訴駁回。
第一審關於命甲○○負擔訴訟費用部分（除確定部分外），及第二審訴訟費用關於甲
○○上訴部分，由甲○○負擔十分之八，餘由交通部公路總局第一區養護工程處負擔
。第二審訴訟費用關於交通部公路總局第一區養護工程處上訴部分，由交通部公路總
局第一區養護工程處負擔。
參加訴訟費用由參加人台灣電力股份有限公司輸變電工程處北區施工處、益聖營造股
份有限公司負擔。
    事　　實
甲、上訴人即被上訴人甲○○方面：
壹、聲明：
上訴聲明：
一、原審判決關於駁回上訴人後開第二項部分廢棄。
二、右開廢棄部分，被上訴人交通部公路總局第一區養護工程處 (下稱第一區養護工
    程處)應再給付上訴人新台幣 (下同)壹佰參拾壹萬元正及自民國八十九年九月八
    日起至給付日止，按週年利率百分之五計算利息。
三、第一、二審之訴訟費用，由被上訴人負擔。
答辯聲明：
一、上訴駁回。
二、第二審訴訟費用由第一區養護工程處負擔。
貳、陳述：除與原判決記載相同者外，補稱：
一、被上訴人之加害工具並非車輛，而係道路坑洞之加害，當無車輛強制保險之給付
    理由，自不得援用車輛加害之原則；且查全民健保乃全民交付保險費後，而享有
    健保之支付，此乃保費交付，所享有之利益，若予扣抵，必失原保險之立法本意
    ，原判決逕予援引加害車輛肇事理賠原則，而扣除健保之醫藥給付，顯不合理。
二、原審認定甲○○就本件車禍事件過失之比例應負三分之二責任，其依據安在？標
    準如何？似有不當之認定。
三、原審認甲○○所請求之精神慰金一百五十萬元過高，僅得請求五十萬元，當過低
    失平之嫌，蓋甲○○因此次車禍，臉面幾至殘醜，其年僅二十歲，逢此車禍，對
    其心靈上之傷害程度，不言可諭。
乙、上訴人即被上訴人第一區養工處：
壹、聲明：
　　上訴聲明：
一、原判決關於命第一區養工處給付甲○○十八萬九千一百二十八元、法定利息及假
    執行部分廢棄。
二、右開廢棄部分，甲○○於第一審之訴駁回。
三、訴訟費用由甲○○負擔。
　　答辯聲明：
一、上訴駁回。
二、上訴費用由甲○○負擔。
貳、陳述：除與原判決記載相同者外，補稱：
一、上訴部分：
(一)、甲○○於其車禍發生兩年後，始向第一區養工處主張國家損害賠償，事隔久遠，
    其所舉事實之真實性如何，模稜難辨，原審竟予採信，並認定其所受之傷害與第
    一區養工處所管理之系爭路段留有坑洞有相當因果關係，似嫌速斷。
(二)、甲○○於國家賠償事件協調會中稱如何發生車禍伊忘記了等語，而車禍發生時間
    為晚間七時許，天色昏暗，實難想像常人能目睹四十公尺以外之事物，然證人張
    阿兵竟於原審證稱其目擊被上訴人在伊前方四十公尺撞到一坑洞而飛出去云云，
    殊悖於常理，應不足信。
(三)、系爭路段由台灣電力公司於八十六年六月十二日至八十六年九月二十日期間，進
    行電纜埋設工程，並完成初步回填，嗣由益聖營造股份有限公司承包系爭路段路
    面修復工程。甲○○於八十七年三月十一日系爭路段發生車禍之時，系爭路段之
    坑洞應為台電公司回填後之凹陷，非施工後留有坑洞而未回填。且該凹陷處長寬
    約有電信人孔蓋般大小，凹輻並不大，殊難想像有甲○○所主張陷入之情況。
(四)、如認甲○○主張車禍發生之情形為真，因其（１）無駕駛執照騎乘機車、（２）
    未帶安全帽、（３）疏未注意車前狀況，自行撞及路面坑洞，致生本件車禍，相
    較於一般正常駕駛人，在相同路況並不足生此種損害之情形下，顯見系爭路段之
    凹陷與被上訴人之傷害結果間欠缺相當因果關係，即難謂其有損害賠償請求權存
    在。
二、對於甲○○上訴之答辯理由：
(一)、甲○○係因駕駛車輛發生車禍而受傷，屬汽車交通意外事故，其受傷治療所產生
    醫療費用中經中央健康保險局支付部分，甲○○不得請求。
(二)、甲○○因車禍所生之傷害與系爭路段路面凹陷應無相當因果關係存在，被上訴人
    不需負責；縱認被上訴人應負過失之責者，被上訴人應負擔之責任比例亦甚輕微
    ，反而上訴人無照駕車、未注意車前狀況及未戴安全帽，為造成車禍及損害之最
    主要原因，原審判決上訴人應負擔過失責任比例為三分之二，已失之過輕，甲○
    ○要求加重第一區養工處之過失責任比例云云，實無理由。
(三)、甲○○車禍時年僅十七歲，原審斟酌其傷害情況，及其係學生、毫無所得等情況
    ，核定精神慰撫金伍拾萬元，並無過低，上訴人猶指摘判決給付金額過低云云，
    實屬不當。至甲○○主張整容需花醫療費用部分，與本項之請求給付不合，不應
    准許。
參、證據：除第一審所提出者外，補提行政院函、交通部公路總局函、交通部公路總
    局各區養護工程處組織通則等影本為證。
丙、參加人台灣電力股份有限公司輸變電工程處北區施工處方面（下稱台電公司北區
    施工處）：
壹、陳述：除與原判決記載相同者外，補稱：
一、甲○○於協議時，自承車禍如何發生，已忘記了；果確因坑洞而受傷，焉有忘記
    發生之原因，故其受傷顯是否坑洞造成，其間有無因果關係存在，非無疑問，故
    甲○○未能證明其因果關係前，其請求尚嫌無據。
二、員警於協議時已自承，所畫繪之現場草圖，乃據報後才處理且無筆錄，自難以該
    草圖證明甲○○受傷乃坑洞造成。
三、證人張阿兵乃因看到路邊尋找目擊者之告示牌後，而出面作證，然本件車禍距今
　　三年有餘，證人何以確定其目睹情形，又據證人所言，其目睹甲○○跌入坑洞後
　　飛起，機車留在坑洞內，惟與現場草圖於坑洞後有相當長距離之刮地痕，顯有不
　　符，足見證人所言並不實在。
四、損害賠償範圍，應以被害人實際所受損害為衡，甲○○就健保給付部分，既未實
　　際支出，自非該損害賠償範圍，又甲○○就本件車禍與有過失，其爭執原審所認
　　定之減免比例，顯有不當。
五、本件車禍事故發生時，事故路段已由公路局管領中，即公路局為事故發生時之占
    有人，且亦發包進行加鋪工程，縱有國家賠償法之設置或管理欠缺之問題，亦非
    屬參加人之責任。
丁、參加人益聖營造股份有限公司方面（下稱益聖公司）：
壹、陳述：系爭路段，係先由台電公司回填配砂石，益聖公司係施作表層ＡＣ（柏油
    ），縱係在系爭地點發生事故，亦係台電公司之作業責任，與益聖公司無涉。
貳、證據：提出橫斷面示意圖影本為證。
    理  由
壹、程序方面：
    上訴人第一區養工處主張系爭路段係由台電公司北區施工處申請開挖施工，故本
    件第一區養工處如因此而受敗訴判決，台電公司北區施工處為損害原因應負責任
    之人，係法律上利害關係之第三人，故請其參加訴訟，而台電公司北區施工處受
    告知後聲請參加訴訟，依民事訴訟第六十五條之規定，自應允許之。又台電公司
    北區施工處稱因實際施作系爭路段回填工程者為益聖公司，亦為利害關係之第三
    人，故請求遞行告知益聖公司參加訴訟，益聖公司經告知聲請參加訴訟，亦應准
    許，附此敘明。
貳、實體方面：
一、本件上訴人甲○○起訴主張：桃園縣蘆竹鄉桃園國際機場復興航空貨運站前台四
    線公路之路面維修及保養，係由第一區養工處所屬中壢工務段負責。八十七年三
    月上旬某日，在濱海公路往南崁方向至復興航空貨運站之道路中央 (下稱系爭路
    段) ，因施工後留有一大坑洞未回填，既無警告標示，亦未將之圍圈以紅燈示警
    ，疏於維護其設置之公有公共設施，致甲○○於同年三月十一日晚上七時許，騎
    機車行經該處，陷入該坑洞而人車倒地，甲○○因而受有骨盆骨折、顏面重挫之
    傷害等情，爰依國家賠償法求為判命第一區養工處給付醫藥費計一百二十三萬七
    千三百六十一元、精神慰撫金一百五十萬元，合計為二百七十三萬七千三百六十
    一元，並加付自八十七年六月十二日起之法定遲延利息等語 (原審判命第一區養
    工處應給付甲○○十八萬九千一百十八元及自八十九年九月八日起之法定利息，
    而駁回甲○○其餘之請求，第一區養工處就其敗訴部分之全部，甲○○就其敗訴
    部分其中一百三十一萬元範圍內各自提起上訴，甲○○就其餘一百四十二萬七千
　　三百六十一元本息敗訴部分未聲明不服，此部分已告確定)。
二、上訴人第一區養工處則以：甲○○未能舉證證明其受傷係第一區養工處施工所留
    坑洞造成，縱認甲○○主張屬實，其支出之醫療費用因屬健保給付，亦不得請求
    ，其請求精神慰撫金亦屬過高，又甲○○無照駕駛，未戴安全帽亦與有過失，依
    民法第二百十七條之規定，應減輕賠償或免除其賠償金額等語，資為抗辯。
三、甲○○主張第一區養工處為系爭路段之設置、管理機關，台電公司北區施工處於
    八十七年三月上旬，在系爭路段開挖路面埋設電纜，於施工後路面留有一大坑洞
    未回填等情，有台電公司北區施工處工程申請書、工程合約等為證，被上訴人就
    此復不爭執，甲○○此部分之主張堪可採信。甲○○又主張系爭路段所留之坑洞
    ，四週旁既無警告標示，亦未圍圈以紅燈示警，任由車輛通行，甲○○於同年三
    月十一日晚上七時許騎車行經該處，即為該公路中央之坑洞所陷，人車倒地，致
    甲○○受有傷害等情，第一區養工處則以前詞置辯。經查：
１、甲○○於右揭時、地騎機車經過時，因現場道路留有坑洞未回填，而陷於坑洞內
    ，並因而受傷，有其提出之醫院診斷證明書、警察人員到場處理記錄及車禍現場
    圖為證，證人即案發時前往處理之警員邱世民於原審到庭證稱：「原服務大園分
    局竹圍派出所，於八十七年三月十一日在台四線貨運站前有處理一件車禍案件，
    交通事故登記表是我填的，當時確有一位名叫甲○○的人騎機車摔倒。但摔倒原
    因不詳。又現場有一個坑洞，沒有任何的警告標誌，坑洞蠻大的，約有電信人孔
    蓋般大小。地上有刮痕及拖鞋」等語，另現場目擊證人張阿兵亦到庭證稱：「有
    目擊車禍發生，約在當晚六、七點左右，當時他（指甲○○）騎車行駛在我前方
    約四十公尺左右，親眼見他撞到一個坑洞後就飛出去：：。」等語，綜合上開診
    斷證明書、車禍處理記錄、現場草圖及目擊證人等之證詞，堪信甲○○確於右揭
    時、地因系爭路段留有坑洞，致不慎撞及陷入而發生車禍受傷至明。
２、雖第一區養工處辯稱甲○○未能證明所受之傷害與上開道路之坑洞有何因果關係
    云云，惟第一區養工處所設置、管理之道路於右揭時、地確實留有一坑洞，為其
    所不爭執，而甲○○亦因騎車行經該處不慎撞及陷入該坑洞等情，業有現場處理
    之警員及目擊證人之證詞可證，而衡之一般常情，任何人騎車行經未設警告標誌
    之道路中央坑洞處，均有撞及陷入之可能至為顯然，是甲○○所受之傷害與系爭
    路段留有坑洞間，即有相關因果關係，第一區養工處僅空言否認，顯不可採。
四、按公有公共設施因設置或管理有欠缺，致人民生命、身體或財產受損害者，國家
    應負損害賠償責任。國家賠償賠償法第三條第一項定有明文。系爭路段為第一區
    養工處所管理之公有公共設施，因路面留有約如電信人孔蓋大小之坑洞，顯見其
    管理有欠缺，甲○○騎車行經該處不慎撞及而人車倒地致受有傷害，可見兩者間
    具有相當因果關係，已如上述。故第一區養工處對於甲○○身體所受之傷害，依
    國家賠償法第三條第一項之規定，自應負損害賠償責任。又國家損害賠償，除依
    本法規定外，適用民法之規定，同法第五條亦有明定。則本件甲○○請求賠償之
    費用，是否應予准許，茲分述為次：
(一)、醫藥費用部分：甲○○提出之醫療費用共計一百二十三萬七千三百六十一元，
    惟：
    (1)損害賠償，除法律另有規定或契約另有訂定外，應以填補債權人所受損害及所
      失利益為限，為民法第二百十六條第一項所明定。故同一事實，一方使債權人
      受有損害，一方又使債權人受有利益者，應於所受之損害內，扣抵所受之利益
      ，必其損益相抵之結果尚有損害，始應由債務人負賠償責任。最高法院二十七
      年滬上字第七十三號著有判例可參，
    (2)甲○○主張伊因本件車禍受傷就醫後，共支付醫藥費用一百二十三萬七千三百
      六十一元，並提出診斷證明書、醫療費用明細表四紙為證，然上開醫療費收據
      中「八十七年九月九日」之五萬二千八百二十七元之單據，並無自負額負擔之
      記載，且其上亦載明「本單不代替收據使用」，是甲○○主張有該部分之支付
      ，尚非可採，應予扣除。又上開收據中所列醫療費用一百十一萬七千一百四十
      九元，均係由健保給付（即全民健康保險給付），並非甲○○實際上有支出之
      醫療費用，依右揭法律規定及判例意旨，此部分費用，甲○○既未實際支出，
      顯未受有損害，自不得請求賠償，亦應扣除之。其餘醫療費用共計六萬七千三
      百八十五元，係甲○○實際支出之醫療費用，有收據為憑，第一區養工處對此
      亦不爭執，則該筆醫療費用，既已由甲○○先行支付，此部分之請求應予准許
      。
    (3)雖甲○○稱健保給付乃伊繳交保費而享有之給付，該項費用雖已由健保局支付
　　　，伊仍得請求第一區養工處給付云云，惟按全民健康保險法第八十二條規定：
　　　「保險對象因汽車交通事故，經本保險提供醫療給付者，本保險之保險人得向
　　　強制汽車責任保險之保險人代位請求該項給付。」全民健康保險法為保險法之
　　　特別法，依特別法優於普通法之原則，全民健康保險法第八十二條應優先於保
　　　險法第一百三十五條、第一百零三條之規定而為適用。從而，全民健康保險之
　　　被保險人對於加害人之損害賠償請求權亦因而喪失。（參見最高法院八十八年
　　　度台上字第三五三號民事判決）。本件甲○○係因駕駛車輛發生車禍而受傷，
　　　自屬汽車交通意外事故，其受傷治療所產生醫療費用中經中央健康保險局支付
　　　部分（即全民健康保險負擔部分），其不得請求，至為灼然，是甲○○上開主
　　　張，即非可採。
(二)、慰撫金部分：甲○○因本件車禍所受之傷害為骨盆骨折、顏面挫傷等之傷害，經
　　醫療後，骨盆骨折及顏面傷口雖均已復原，但遺有右上、下眼臉、上唇及鼻部植
　　皮之疤痕，有財團法人長庚紀念醫院函復原審之公函在卷可參。查甲○○於發生
　　本件車禍時年僅十七歲，正值青春年華，而容貌為女人重要之部位，其因傷口所
　　留之疤痕，影響其心理層面極為遠深，其心中所受之痛楚自可想像，惟其受傷時
　　係在學學生、並無所得等一切情況，認甲○○請求一百五十萬元之慰撫金，尚嫌
　　過高，本院審酌甲○○之身分、地位、經濟情況及車禍受傷後顏面留有疤痕身心
　　受有相當之痛苦等情，認慰撫金以八十萬元為適當，甲○○於此範圍內之請求，
　　為有理由，應予准許。其餘逾此範圍之請求，顯失所據，不應允許。
五、綜上，甲○○因本件車禍所生之損害總額為八十六萬七千三百八十五元。惟按損
    害之發生或擴大，被害人與有過失者，法院得減輕賠償金額或免除之，民法第二
    百十七條第一項定有明文。本件甲○○因無駕駛執照騎乘機車且未帶安全帽等情
    ，業據其自承在卷，且其對於損害之擴大，亦與有過失，本院審酌兩造之疏失情
    形，認甲○○應自行負擔之過失責任比例各為二分之一，則第一區養工處應負之
    損害賠償責任比例即為二分之一，爰依過失相抵計算賠償額，則第一區養工處應
　　賠償之金額為四十三萬三千六百九十三元　(867385×1/2＝433693元以下四捨五
　　入），扣除原審已判命第一區養工處應給付甲○○之十八萬九千一百二十八元，
　　則第一區養工處應再給付甲○○二十四萬四千五百六十五元。
六、綜上所述，甲○○本於國家賠償法第三條第一項之法律關係，主張第一區養工處
    除應給付原審所判命之十八萬九千一百二十八元外，應再給付甲○○一百三十一
    萬元，及自八十九年九月八日起至清償日止，按年息百分之五計算之法定遲延利
    息，於二十四萬四千五百六十五元及自八十九年九月八日起算之法定遲延利息部
    分，為有理由，應予准許。逾此範圍之請求，應予駁回。原審就上開二十四萬四
    千五百六十五元應准許部分，為甲○○敗訴之判決，尚有未洽，上訴意旨求予廢
    棄改判，為有理由，爰由本院予以廢棄改判如主文第二項所示，至於甲○○其餘
　　之請求，原審為其敗訴之判決，經核於法並無不合，上訴意旨求予廢棄改判，為
　　無理由，應駁回其上訴。另原審就上開十八萬九千一百二十八元本息部分，為第
　　一區養工處敗訴之判決，並為准、免假執行之宣告，經核於法並無不合，第一區
　　養工處就此部分上訴指摘原判決不當，求予廢棄改判，為無理由，應駁回其上訴
　　。
七、本件為判決之基礎已臻明確，兩造其餘攻擊、防禦方法，經審酌後，認均與本件
    之結論無礙，故不再一一論述，併予敘明。
八、據上論結，本件甲○○之上訴為一部有理由，一部無理由，第一區養工處之上訴
　　為無理由，依民事訴訟法第四百五十條、第四百四十九條第一項、第七十九條但
　　書、第八十六條第一項前段判決如主文。
中　　　華　　　民　　　國　　九十一　　年　　　六　　　月　　　五　　　日
　　　　　　　　　　　　　　　　　　民事第三庭
                                　　　　審判長法　官　張　宗　權
                                　　　　　　　法　官　蕭　艿　菁
                                　　　　　　　法　官　陳　永　昌
右正本係照原本作成。
兩造均不得上訴。
中　　　華　　　民　　　國　　九十一　　年　　　六　　　月　　　七　　　日
　　　　　　　　　　　　　　　　　　　　　　　書記官  劉　美　垣
